臺灣新竹地方法院刑事判決　　　　　　　 99年度易字第223號
公　訴　人　臺灣新竹地方法院檢察署檢察官
被　　　告　何雨芸
上列被告因詐欺案件，經檢察官聲請簡易判決處刑（99年度偵字
第3337號），本院認不得以簡易判決處刑，改依通常程序審理，
判決如下：
    主  文
何雨芸無罪。
    理  由
一、公訴意旨略以：被告何雨芸（原名何慧君）應可預見金融機
    構帳戶係個人理財之重要工具，且關係個人財產、信用之表
    徵，如交予他人使用，有被供作財產犯罪用途之可能，竟基
    於幫助他人詐欺取財之不確定故意，於民國98年12月17日前
    某日，將其所申辦渣打國際商業銀行延平分行（下稱渣打銀
    行延平分行）帳號0000000000帳戶之提款卡、密碼，在不詳
    地點交付給某真實姓名年籍不詳之詐騙集團成員，供某詐騙
    集團成員使用。嗣後某真實姓名年籍不詳之成年男子，意圖
    為自己不法之所有，於98年12月17日晚間8 時許許致電被害
    人林宴瑛，佯稱網路購物扣款設定有誤，須前往提款機前操
    作更正，致被害人陷於錯誤，於當日晚間10時13分許，在新
    竹市○○路6 號渣打銀行自動櫃員機前操作，依其指示存入
    新臺幣（下同）100,000 元至被告上開帳戶。因認被告涉犯
    刑法第339 條第1 項、第30條第1 項之幫助詐欺取財罪嫌等
    語。
二、按犯罪事實應依證據認定之，無證據不得認定犯罪事實；又
    不能證明被告犯罪者，應諭知無罪之判決，刑事訴訟法第15
    4 條第2 項、第301 條第1 項分別定有明文。又事實之認定
    ，應憑證據，如未能發現相當證據，或證據不足以證明，自
    不能以推測或擬制之方法，為裁判基礎；且認定不利於被告
    之事實須依積極證據，苟積極證據不足為不利於被告事實之
    認定時，即應為有利於被告之認定；另認定犯罪事實所憑之
    證據，雖不以直接證據為限，間接證據亦包括在內，然而無
    論直接證據或間接證據，其為訴訟上之證明，須於「通常一
    般之人均不致有所懷疑，而得確信其為真實之程度者」，始
    得據為有罪之認定，倘其證明尚未達到此一程度，而有合理
    之懷疑存在，無從使事實審法院得為有罪之確信時，即應由
    法院諭知被告無罪之判決（最高法院40年台上字第86號、30
    年上字第816 號、76年台上字第4986號判例同此意旨）。次
    按刑事訴訟法第161 條已於91年2 月8 日修正公布，修正後
    同條第1 項規定：檢察官就被告犯罪事實，應負舉證責任，
    並指出證明之方法。因此，檢察官對於起訴之犯罪事實，應
    負提出證據及說服之實質舉證責任。倘其所提出之證據，不
    足為被告有罪之積極證明，或其闡明之證明方法，無從說服
    法官以形成被告有罪之心證，基於無罪推定之原則，自應為
    被告無罪判決之諭知（最高法院92年台上字第128 號判例亦
    同此意旨）。
三、公訴人認被告何雨芸涉犯刑法第339 條第1項、第30條第1項
    之幫助詐欺取財罪嫌，無非係以：（一）被告何雨芸於警詢
    及偵查中不利己之供述。（二）被害人林宴瑛於警詢時之證
    述。（三）被害人林宴瑛匯款明細1 紙。（四）渣打銀行延
    平分行99年2月5日渣打銀行延平字第13-1號函附開戶資料及
    往來明細1 份。（五）內政部警政署反詐騙諮詢專線紀錄表
    等為其主要論據。
    訊據被告何雨芸堅決否認有何幫助詐欺犯行，辯稱：我於98
    年12月17日，在位於新竹市○○街1號之OK便利商店內，以
    自動櫃員機提領前揭帳戶內800元款項後，於98年12月20日
    即發現上開帳戶之金融卡遺失，旋於98年12月21日致電渣打
    銀行，並於98年12月22日至渣打銀行延平分行，因該分行人
    員告知我上開帳戶已被盜用且被列為警示帳戶，我就主動至
    派出所報案，我並沒有將上開帳戶之提款卡或密碼資料販交
    予詐騙集團等語。
四、經查：
(一)、證人即被害人林宴瑛於98年12月17日晚間8時分許，因接獲
    詐欺集團成員來電，佯稱其係快樂購客服人員，因證人即被
    害人林宴瑛網路購物扣款錯誤會造成重複扣款，致證人即被
    害人林宴瑛陷於錯誤，而於同日晚間10時13分許依該詐欺集
    團成員指示至自動櫃員機操作而轉帳100,000元至被告上開
    帳戶等情，業據證人即被害人林宴瑛於警詢指述在卷（見99
    偵3337號卷第8頁），復有渣打銀行自動櫃員機交易明細表
    及上開帳戶活期性存款結清帳戶明細查詢各1份在卷可稽（
    見99偵3337號卷第9 頁、第12頁），且為被告所不爭執，是
    證人即被害人林宴瑛確因遭詐騙集團詐騙，而分別將上開款
    項匯入被告所有之本件帳戶一節，堪以認定。惟被告既執前
    詞置辯，本件所應審究者即被告是否基於幫助他人犯罪之不
    確定犯意，而確有將本件帳戶之存摺、提款卡及密碼交付予
    真實姓名年籍不詳之人之客觀行為。
(二)、次按檢察官就被告犯罪事實，應負舉證責任，並指出證明之
    方法，刑事訴訟法第161條第1項定有明文。
    查依前開檢察官所提出之證據，其中（一）被告何雨芸於警
    詢及偵查中不利己之供述部分，然遍查上開證據，被告自始
    至終從未自白犯罪，檢察官亦未明確指出所謂不利己之供述
    ，究所何指，此部分自難為不利被告之證明；就（二）被害
    人林宴瑛於警詢時之證述及（三）被害人林宴瑛匯款明細1
    紙而言，此部分僅能證明被害人林宴瑛被害之經過情形，惟
    被告究係如何交付上開帳戶予詐騙集團，並無法為積極之證
    明；另（四）渣打銀行延平分行99年2月5日渣打銀行延平字
    第13-1號函附開戶資料及往來明細1份及（五）內政部警政
    署反詐騙諮詢專線紀錄表等亦均無法作為認定被告確有幫助
    詐欺犯行之積極證據甚明。
(三)、據被告於歷次警偵訊及本院行準備程序、審理時均堅詞否認
    有何將前揭帳戶資料提供予他人之行為，辯稱該帳戶金融卡
    係遺失等語，互核一致，且於本院為直接審理時，語氣堅定
    ，神情自若，似非虛枉矯飾之詞，所辯自難遽認絕不可採信
    。
(四)、另就常情而論，詐騙集團成員既知利用他人之帳戶掩飾犯罪
    所得，應非愚昧之人，若係以拾得或竊得之人所交付之帳戶
    做為犯罪工具，則該帳戶之原所有人極有可能在發現被害後
    立即報警或向金融機構辦理掛失止付，在此情形下，如仍以
    該帳戶作為犯罪工具，則在渠等向他人詐騙，並誘使詐欺被
    害人將款項匯入該帳戶後，若因帳戶所有人掛失止付即無法
    提領，則渠等大費周章從事犯罪之行為，且於犯罪後恐有遭
    追訴、處罰之風險，卻只能平白無故將詐得之金錢匯入無法
    順利取得犯罪所得之帳戶，此當非詐騙集團之本意甚明。故
    而，若非詐欺集團成員確定該帳戶所有人不會報警或掛失止
    付，以確保渠等能自由使用該帳戶提款、轉帳，尚不至於以
    該帳戶從事詐欺之犯行，是倘單純以「遺失」一節作為帳戶
    遭詐欺集團使用之抗辯，尚與常情有違，無法遽信。
    然本件與一般幫助詐欺案件中，行為人單純以遺失一節置辯
    相異之處在於被告並非單獨一人生活，而係與其先生黃鈺傑
    及目前分別為5歲、9歲之子女同住，已據被告供承在卷（見
    本院易字卷第97頁反面），且據證人黃鈺傑於本院審理時證
    稱：我與被告為夫妻關係，結婚到現在都是住在一起，我在
    98年12月間找到中連貨運司機一職之前，有在家中待業半年
    時間，待業期間有在104 及1111人力銀行上登錄個人資料應
    徵司機的工作，期間確實有人跟我聯繫過工作的事，但因工
    作性質不同，我沒辦法答應，我知道上開帳戶之金融卡密碼
    等語明確（見本院易字卷第135 頁背面至第137 頁）。一般
    而言，販賣金融帳戶予詐欺集團將會遭受刑事追訴，業經政
    府多方宣導周知，相當多犯罪者亦因此遭到司法判刑制裁，
    詐欺集團依傳統方式收購人頭金融帳戶之管道，已較為困難
    ，故藉由主動刊登廣告或搜尋網路上求職者資料，以應徵工
    作之名，同時利用求職者因待業甚久、急於謀職，往往願意
    遷就僱用者之要求，或以所應徵之工作可能涉嫌犯罪等理由
    ，致求職者羞於告知親友或週遭熟識之人，而騙取應徵者交
    付金融帳戶資料，亦所在多有。而在審判實務上又以應徵之
    工作性質假藉係「司機」，待求職者以電話聯絡始告知該司
    機之性質實為「馬夫」，即接送傳播小姐者為詐騙集團最為
    常見之詐騙手法。尤其，提供工作機會者與應徵者並非處於
    平等地位，對於學歷不高，經濟壓力沉重，急欲求職之人，
    難得覓得工作機會，遇到僱用人願意僱用，一時失慮疏於提
    防，率而同意雇主之要求，交付金融帳戶資料實甚有可能。
    復由證人黃鈺傑前揭證言內容觀之，其於98年12月間即本件
    案發時間前已待業有半之久，復於網路上刊登求職資訊，所
    欲應徵之工作亦為司機，在在均與一般常見詐欺集團詐取金
    融帳戶資料之情形相符，參以證人黃鈺傑既為被告之先生，
    與被告共同生活，且知悉前揭帳戶密碼，其在被告不知情之
    情況下取走前揭帳戶金融卡並提供予他人使用尚非難事。再
    查，證人黃鈺傑因在外積欠卡債，怕薪資遭扣押，始由被告
    於97年6 月19日申請前揭帳戶供證人黃鈺傑薪資轉帳之用一
    情，已據被告供述在卷（見本院審竹簡字卷第30頁反面），
    則倘證人黃鈺傑係為應徵工作，應對方作為薪資轉帳之要求
    而提供帳戶金融卡等相關資料，其復為避免薪資因欠債遭受
    扣押，因而提供被告名義之前開帳戶予對方容有可能。本件
    即無法排除被告所有之前揭帳戶金融卡及密碼，係因證人黃
    鈺傑遭詐欺集團以其他方式詐騙而取得之可能性。
    至證人黃鈺傑雖於審理時經本院詢問有無遭他人騙取本件被
    告所有之帳戶金融卡一節時，亦堅決否認在卷（見本院易字
    卷第13 6號），然倘證人黃鈺傑確有於被告不知情之情況下
    提供本件帳戶金融卡及密碼予他人，或許礙於其他家庭考量
    而無法承認、或恐自身牽涉其中而需負刑責等因素而加以否
    認，亦非無可能，況證人黃鈺傑於本件案發時之工作求職狀
    況確實與一般詐欺集團對外詐騙金融帳戶之情況相當雷同，
    已如前述，自無法僅因證人黃鈺傑否認上情而絕對排除此種
    可能性之存在。
五、綜上所述，前揭被告何雨芸所有之帳戶金融卡及密碼固為詐
    騙集團成員取得，並作為詐欺被害人林宴瑛款項得逞所用，
    然檢察官所提之證據僅能證明被告所有之前揭帳戶遭詐欺集
    團用以實施詐欺之用，惟倘依卷內相關證據，並無法排除上
    開帳戶金融卡及密碼係由證人黃鈺傑因受騙而交付予詐騙集
    團成員，而非由被告直接所交付之可能性存在，則本件依檢
    察官所舉之證據與所指出之證明方法，對於被告是否交付上
    開帳戶之金融卡及密碼予詐騙集團，尚有合理之懷疑，而未
    能使本院達有罪確信之程度，依「無罪推定」及「罪證有疑
    利於被告」等法理，自難遽為不利於被告之認定。此外，復
    查無其他積極證據足認被告確有直接交付上開帳戶之提款卡
    及密碼予詐騙集團，供詐騙集團利用上開帳戶資料詐欺他人
    之犯行，揆諸前揭判例意旨說明，應認被告犯罪尚屬不能證
    明，爰為被告無罪之諭知。
據上論斷，應依刑事訴訟法第452 條、第301條第1項，判決如主
文。
本案經檢察官黃慧倫到庭執行職務。
中    華    民    國   100    年    6     月    15    日
                  刑事第一庭    審判長法  官 陳健順
                                      法  官 朱美璘
                                      法  官 林哲瑜
以上正本證明與原本無異。
如不服本判決應於收受判決後10日內向本院提出上訴書狀，並應
敘述具體理由。其未敘述上訴理由者，應於上訴期間屆滿後20日
內向本院補提理由書(均須按他造當事人之人數附繕本)「切勿逕
送上級法院」。
中    華    民    國    10    年    6     月    17    日
                                     書記官  鍾佩芳